臺灣高等法院高雄分院刑事判決　　　　 95年度上易字第402號
　　上　訴　人
　　即　被　告　丁○○
　　上　訴　人
　　即　被　告　甲○○
　　上2人共同
　　選任辯護人　黃淑芬　律師
　　　　　　　　陳麗增　律師
　　　　　　　　王進勝　律師
上列上訴人因偽造文書案件，不服臺灣高雄地方法院95年度易字
第355 號中華民國95年5 月10日第一審判決（起訴案號：臺灣高
雄地方法院檢察署95年度偵字第3324號），提起上訴，本院判決
如下：
     主  文
上訴駁回。
丁○○、甲○○均緩刑參年。
    事  實
一、丁○○、甲○○均係「達欣工程股份有限公司」（下稱達欣
　　公司）所聘僱之工程人員，達欣公司向高雄捷運股份有限公
　  司（下稱高捷公司）標得高雄捷運橘線ＣＯ１區段標之土木
　  建造工程後，其2 人分別自民國91年8 月及92年8 月起，擔
    任達欣公司派駐在高雄市捷運工程橘線ＣＯ１區段標Ｏ１車
    站工地之專案工程師，平日負責車站連續壁等土造、擋土結
    構工程建造業務，負責依工程設計圖說施作及據實填載「連
    續壁施工承商自主檢查表」等工程施工記錄之工作，係從事
    業務之人。
二、丁○○於92年9 月8 日起負責施作Ｏ１車站工程編號Ｎ92Ｍ
    之連續壁單元，於同月9 日深夜進行吊放鋼筋籠時，明知所
    挖掘深約37.5公尺之壁體發生嚴重坍孔，深層土壤堆積導致
    吊放之鋼筋籠無法完全放入壁體內仍凸出地面2 公尺以上，
    其為顧及施工安全，已命工人用乙炔將凸出地面之鋼筋籠切
    除，再放置特密管後進行澆置混凝土，以完成該單元之施作
    ，惟因鋼筋籠深度不足而有未依設計圖說施作之缺失，且後
    續施工至站體開挖階段將有坍塌之潛在風險，竟基於行使業
    務上登載不實文書之犯意，乘達欣公司工地品管工程師林秀
    吉及高捷公司第三工程處第一工務所派駐工地輪值監造之品
    管工程師洪志樺，因深夜施工而未依規定實際到場監造之機
    會（此部分業經台灣高雄地方法院檢察署另發函請高捷公司
    改進），在業務上為配合施工階段須當場檢驗、記錄及簽註
    而作成之「連續壁施工承商自主檢查表」內，將施工階段「
    吊放鋼筋籠」檢驗項目第9 項「位置、高程確認及固定措施
    」、第10項「吊放不入之對策」；施工階段「吊放特密管」
    檢驗項目第2 項「特密管長度確認」、第3 項「組合紀錄、
    插入深度」；施工階段「灌漿前」檢驗項目第2 項「混凝土
    灌漿紀錄表、品質控制表」、第4 項「穩定液之檢驗」、第
    5 項「底部沈泥量之確認」等受上開施作瑕疵影響均為不合
    格或待改善之項目，虛偽勾選為合格（即打ˇ），隨後即將
    上開「連續壁施工承商自主檢查表」放置在達欣公司工務所
    品管工程師之位置上而行使之，因林秀吉與洪志樺係在上開
    Ｎ92Ｍ連續壁單元工程完工後始補登載及簽名，而前揭缺失
    於澆置混凝土後已無法再檢視，故林秀吉及洪志樺均依丁○○之檢驗記錄依樣在複檢結果對應欄填載合格，並於同年10
    月2 日提交高捷公司，足以生損害於達欣公司、高捷公司、
    高雄市政府及往來於Ｏ１車站附近及預計可使用高雄捷運民
    眾之安全。
三、甲○○於92年9 月13日起負責施作Ｏ１車站工程編號Ｎ90Ｍ
    之連續壁單元，於同日凌晨進行吊放鋼筋籠時，明知所挖掘
    深約37.5公尺之壁體發生嚴重坍孔，深層土壤堆積導致吊放
    之鋼筋籠無法完全放入壁體內仍凸出地面13公尺以上，其為
    顧及施工安全，已命工人用乙炔將凸出地面之鋼筋籠切除，
    再放置特密管後進行澆置混凝土，以完成該單元之施作，惟
    因鋼筋籠深度不足而有未依設計圖說施作之缺失，且後續施
    工至站體開挖階段將有坍塌之潛在風險，竟基於行使業務上
    登載不實文書之犯意，乘達欣公司工地品管工程師林秀吉及
    高捷公司第三工程處第一工務所派駐工地輪值監造之品管工
    程師李志信，因深夜施工而未依規定實際到場監造之機會，
    在業務上為配合施工階段須當場檢驗、記錄及簽註而作成之
    「連續壁施工承商自主檢查表」內，將施工階段「吊放鋼筋
    籠」檢驗項目第9 項「位置、高程確認及固定措施」、第10
    項「吊放不入之對策」；施工階段「吊放特密管」檢驗項目
    第2 項「特密管長度確認」、第3 項「組合紀錄、插入深度
    」；施工階段「灌漿前」檢驗項目第2 項「混凝土灌漿紀錄
    表、品質控制表」、第4 項「穩定液之檢驗」、第5 項「底
    部沈泥量之確認」等受上開施作瑕疵影響均為不合格或待改
    善之項目，虛偽勾選為合格（即打ˇ），隨後即將上開「連
    續壁施工承商自主檢查表」交予達欣公司品管工程師林秀吉
    而行使之，林秀吉於簽署完畢後，再輾轉交予高捷公司品管
    工程師李志信，因林秀吉與李志信係在上開Ｎ90Ｍ連續壁單
    元工程完工後始補登載及簽名，而前揭缺失於澆置混凝土後
    已無法再檢視，故林秀吉及李志信均依甲○○之檢驗記錄依
    樣在複檢結果對應欄填載合格，並於同年10月2 日提交高捷
    公司，足以生損害於達欣公司、高捷公司、高雄市政府及往
    來於Ｏ１車站附近及預計可使用高雄捷運民眾之安全。
四、嗣高捷公司於92年10月15日將上開二單位工程併入勘驗計價
    檢查文件，向高雄市政府捷運工程局申請該Ｏ１車站連續壁
    等擋土結構施工完成100 ％勘驗里程碑之勘驗計價，經高雄
 　 市政府捷運工程局委由Ｃ３品質及安全管理監督顧問指派顧
　　問工程師郭詩晃協助審查高捷公司所提送之勘驗申請相關書
　　面資料，經確認符合規定後，於同日下午會同高雄市政府捷
　　運工程局代表孫積善、高捷公司代表乙○○等人至現場工地
　　對勘驗文件進行抽檢及丈量，經完成勘驗後發予勘驗合格證
　　明書，高雄市政府捷運工程局於同月31日即撥付工程款新台
　  幣（下同）1 億6572萬9150元予高捷公司。嗣達欣公司發現
    上開連續壁之瑕疵無法立即完成補強，於92年11月上旬向高
    捷公司反應，高雄市政府捷運工程局據報後始知上情。
五、案經法務部調查局高雄市調查處移送台灣高雄地方法院檢察
    署檢察官偵查起訴。
    理  由
甲、程序方面：
一、按被告以外之人於偵查中向檢察官所為之陳述，除顯有不可
    信之情況外，得為證據，刑事訴訟法第159 條之1 第2 項定
    有明文。又被告以外之人於審判外之陳述，雖不符同法第15
    9 條之1 至第159 條之4 規定，而經當事人於審判程序同意
    作為證據，法院審酌該言詞陳述或書面陳述作成時之情況，
    認為適當者，亦得為證據；當事人、代理人或辯護人於法院
    調查證據時，知有同法第159 條第1 項不得為證據之情形，
    而未於言詞辯論終結前聲明異議者，視為有前項之同意，同
    法第159 條之5 亦已明揭其旨。本案被告以外之人洪志樺、
    林秀吉、乙○○、張積善、郭詩晃等證人於偵查中具結而向
    檢察官所為之陳述，未見有何顯不可信之情況，得為證據。
二、高雄市土木技師公會96年1 月12日高市土技字第09600122號
    「高雄捷運01車站Ｎ90Ｍ、Ｎ92Ｍ連續壁鑑定報告書」、96
    年3 月8 日高市土技字第09300521號函，均係被告以外之人
    於審判外之書面陳述，依刑事訴訟法第159 條第1 項之規定
    ，屬於傳聞證據，惟於立法理由明確說明，該條所謂「除法
    律有規定者」外，尚包括同法第159 條之1 至159 條之5 及
    第206 條等規定。本件鑑定係經法院囑託團體所為之鑑定，
    所鑑定之結果，鑑定人依刑事訴訟法第206 條所出具之鑑定
    報告，係刑事訴訟法第159 條第1 項所指例外規定，有證據
    能力。且被告對於該鑑定報告亦表示同意為證據，則依據刑
    事訴訟法第159 條之5 第1 項規定，自得為證據。
三、高雄市政府捷運工程局Ｃ3 顧問團92年10月15日Ｃ3 高捷字
    第92101515號函（附勘驗報告、勘驗紀錄）、高雄市政府捷
    運工程局設施工程科之簽呈（含勘驗通知、勘驗申請審查報
    告）、施工階段勘驗申請相關事項查對表、重點查驗查核表
    、施工進度完成100%各單元數量計算表、勘驗說明、勘驗文
    件查對表、勘驗計價單、施工階段勘驗申請、興建營運合約
    、工程審驗申請單、連續壁施工品質查核表、連續壁施工承
    商自主檢查表、檢驗紀錄、93年9 月份工作月報、高雄市政
    府捷運工程局簽呈、01車站連續壁Ｎ90Ｍ、Ｎ92Ｍ瑕疵檢討
    暨補強完工報告、93年7 月8 日01車站連續壁Ｎ90Ｍ、Ｎ92
    Ｍ瑕疵檢討暨補強報告1 冊等書面證據，檢察官、被告及辯
    護人均無異議作為證據，本院審酌其作成之情況，未見有何
    不適當之情形，依刑事訴訟法第159 條之5 規定，是亦得作
    為證據。
乙、實體方面：
一、上開犯罪事實，業據上訴人即被告丁○○、甲○○於原審及
    本院審理時坦承不諱，核與證人即高捷公司品管工程師李志
    信、洪志樺、達新公司品管工程師林秀吉所分別證述被告2
    人交付「連續壁施工承商自主檢查表」時，未告知Ｎ90Ｍ、
    Ｎ92Ｍ之連續壁單元施作有何問題等情節，及證人即高雄市
    政府捷運工程局股長孫積善、受高雄市政府捷運工程局委託
    之Ｃ３品質及安全管理監督顧問工程師郭詩晃所分別證述於
    高捷公司申請勘驗計價、至現場工地勘驗時（92年10月15日
    ）均尚未發現Ｎ90Ｍ、Ｎ92Ｍ之連續壁單元有瑕疵，且「連
    續壁施工承商自主檢查表」均登載為合格等情節，而證人即
    高捷公司經理乙○○證述：事後發現Ｎ90Ｍ、Ｎ92Ｍ之連續
    壁單元確有瑕疵，「連續壁施工承商自主檢查表」之登載不
    實等情節相符。此外，並有高雄市政府捷運工程局Ｃ３品質
    及安全管理監督顧問團92年10月15日Ｃ３高捷字第92101515
    號函暨所附ＣＯ１區段標Ｏ１車站之連續壁擋土結構於92年
    10月15日勘驗合格之勘驗報告、勘驗紀錄，及高捷公司ＣＯ
    １區段標連續壁擋土結構施工完成100 ％勘驗計價文件、勘
    驗申請書、勘驗通知暨所附於92年10月15日驗收情形正常之
    報告1 冊、高捷公司品管工程師李志信、洪志樺當初認上開
    連續壁單元施工合格之施工品質查核表2 份、被告2 人虛偽
    勾選為合格（即打ˇ）之上開單元之「連續壁施工承商自主
    檢查表」、高雄市政府捷運工程局針對ＣＯ１區段標Ｏ１車
    站上開連續壁單元查核表登載不實所作之93年9 月份工作月
    報、針對Ｏ１車站上開連續壁在施作時確有發生坍孔致鋼筋
    籠吊放時未完全置入所作之瑕疵檢討暨補強完工報告在卷可
    稽。本案事證明確，被告2 人行使業務上登載不實文書犯行
    ，均堪認定。
二、然被告2 人於事發後，有否主動立即向上級主管報告一節，
    經證人丙○○於本院96年4 月23日審理時結證稱：「本案92
    年9 月份時，我在本案高雄捷運Ｏ1 工程擔任施工組長，被
    告2 人是我的直接下屬，Ｏ1 車站Ｎ92Ｍ、Ｎ90Ｍ連續壁發
    生坍孔後，他們就立即打電話通知我，我才知道，丁○○值
    班作那個單元時，是他打的，甲○○值班時，他是打給他的
    副組長，然後再轉告我的。丁○○跟我報告完後，甲○○告
    訴副組長後，就盡了報告公司的責任，已盡到工地人員的責
    任，被告2 人是我的指示將鋼筋截斷，進行灌漿的動作。」
    、「（當時為何不將鋼筋拉起，重新放入，而要截斷鋼筋？
    ）因為當時當地有很多管線，附近有中油的油槽，還有中華
    電信的管線，台電的高壓線，如果不立即處理的話，怕會發
    生災害，所以才跟上級報告後，如此處理。」、「（對於發
    生坍孔之情形，公司有無教導過被告二人寫自主檢查表？）
    沒有，因為我們沒有考慮過有這種情形，自主檢查表的用途
    是為了把施工現場狀況紀錄反應在上面，我們在製作檢查表
    的時候，沒有考慮到本案的情形。」等語（見本院卷第122
    頁至第124 頁），且證人戊○○於本院同日亦結證稱：「我
    在92年9 月份，在本案Ｏ１工程中擔任副組長，被告2 人是
    我的直接下屬，Ｏ1 車站Ｎ90Ｍ連續壁發生坍孔時，我馬上
    就知道了，甲○○告訴我的，甲○○向我報告之後就盡了向
    公司報告的責任，被告2 人有盡到身為工地人員的責任，但
    被告2 人並無向高捷公司報告的義務。」、「（被告2 人是
    聽從何人的指示將鋼筋截斷，進行灌漿搶救？）甲○○的部
    分是我指示他的，丁○○的部分應該是丙○○。」、「（身
    為副組長，為何指示將鋼筋截斷，而不是將鋼筋重新放入？
    ）因為當時回報是說坍方之後，將鋼筋壓住，鋼筋已經拉不
    起來了，我馬上向丙○○報告，所以是丙○○告訴我要這樣
    處理的。」、「在我們公司沒有教導被告2 人在發生這種狀
    況時，要如何填載自主檢查表。」、「我目前還在Ｏ1 車站
    工作，目前該車站Ｎ92Ｍ、Ｎ90Ｍ的施工情況，因連續壁的
    功能是擋土用的，目前該車站已經完成開挖，車站站體也已
    經完成，經過驗收。」、「自主檢查表之用途，是針對工地
    現場的查核項目勾稽用的，該表應由工程師填寫，被告2 人
    需要填載該表。」等語（見本院卷第125 頁至第127 頁），
    可見被告2 人於事發後立即向其任職之公司上級主管報告，
    並無延誤甚明。
三、案發後，被告任職之達欣公司所為之補救措施，是否達到補
    強效果，對於公共安全是否仍具有潛在之危險性等疑點？經
    本院送請高雄市土木技師公會鑑定結果，認為：「現場發
    生坍孔事故後，團隊成員立即回報專案長官裁示後續補救措
    施，是為合宜之處置。自主檢查表目的在了解施工重點及
    發現瑕疵之改善可能及因應措施，若將坍孔事件歸咎被告似
    有所過當。現場人員在發生坍孔事件之後之未將鋼筋籠拉
    起重新置放係權宜措施，權宜措施後之後續補強及替代方案
    才是確保安全之重點。就目前Ｏ1 車站之建築現況而言，
    就施工當時發生坍孔，鋼筋籠無法置入產生之瑕疵，經補強
    後之連續壁與原設計可視為無明顯差異。經補強之「Ｏ1
    Ｎ92Ｍ」、「Ｏ1 Ｎ90Ｍ」二塊連續壁設計圖的功能符合原
    設計規範之要求，在目前與未來安全與否和原設計並無顯著
    差異。補強措施尚可替代或彌補連續壁施工之瑕疵。對Ｏ
    1 車站站體安全或是危及所在路面、附近鄰房安全等公安危
    害之機率與原設計無明顯差異。結論：本工程瑕疵產生後
    ，施工團隊提出的替代方案或補救措施可視為合宜之措施。
    」，有該工會96年1 月12日高市土技字第09600122號「高雄
    捷運Ｏ1 車站Ｎ90Ｍ、Ｎ92Ｍ連續壁鑑定報告書」1 本在卷
    足憑；且本院再度就本案因鋼筋籠無法拉起時，採取「截斷
    鋼筋籠、灌注混凝土」之措施，是否適當，請求該工會鑑定
    ，經函覆：在鋼筋籠無法拉起時，以「截斷鋼筋籠、灌注混
    凝土」為搶救措施，當施工團隊有進行後續檢討、評估符合
    原設計之替代方案並確實執行相關措施時，則「截斷鋼筋籠
    、灌注混凝土」可視為適宜之搶救措施等語，有該工會96年
    3 月8 日高市土技字第09300521號函1 份在本院卷第86頁、
    第87頁可考。足見被告2 人於施工當時發生坍孔，鋼筋籠無
    法置入產生之瑕疵，經補強後之連續壁與原設計無明顯差異
    ，對Ｏ1 車站站體安全或是危及所在路面、附近鄰房安全等
    公安危害之機率與原設計無明顯差異，應可認定。
四、被告丁○○、甲○○均係達欣公司派駐在高雄市捷運工程橘
    線ＣＯ１區段標Ｏ１車站工地之專案工程師，負責依工程設
    計圖說施作及據實填載「連續壁施工承商自主檢查表」等工
    程施工記錄之工作，係從事業務之人，其2 人在該自主檢查
    表為不實之登載。核被告2 人所為，均係犯刑法第216 條、
    第215 條之行使業務登載不實文書罪。被告2 人所犯業務上
    登載不實文書之低度行為，均為其後行使業務上登載不實文
    書之高度行為所吸收，均不另論罪。
五、原審以被告2 人罪證明確，因予適用刑法第216 條、第215
    條，罰金罰鍰提高標準條例第1 條前段之規定，並審酌被告
    丁○○、甲○○係向高捷公司標得高雄捷運橘線ＣＯ１區段
    標之達欣公司所聘僱工程人員，負責車站連續壁等土造、擋
    土結構之工程建造業務，明知應依工程設計圖說施作及據實
    填載「連續壁施工承商自主檢查表」，於發現上開連續壁單
    元之鋼筋籠深度不足而未依設計圖施作後，竟仍在上開自主
    檢查表上虛偽登載前揭不實事項，復未主動告知高捷公司上
    開連續壁單元已有未按圖施作之瑕疵，惟念及被告二人犯後
    均坦承犯行，態度尚佳，且均無類似本案犯行前科之素行，
    有台灣高等法院被告前案紀錄表可稽等一切情狀，各量處有
    期徒刑10月。其認事用法核無違誤，所處之刑亦屬允當。被
    告2 人上訴意旨，均以量刑過重為由，指摘原判決不當，均
    無理由，應予駁回。但查被告2 人未曾受有期徒刑以上刑之
    宣告，有卷內前科表可查，經此偵、審程序教訓，均應知所
    警惕，諒均無再犯之虞，且被告2 人於施工當時發生坍孔，
    鋼筋籠無法置入之情形，事發後已盡了主動告知上級義務，
    事後之搶救錯失，亦已發揮補強之效果，足見被告2 人於施
    工當時發生坍孔，鋼筋籠無法置入產生之瑕疵，經補強後之
    連續壁與原設計無明顯差異，對Ｏ1 車站站體安全或是危及
    所在路面、附近鄰房安全等公安危害之機率與原設計無明顯
    差異，詳情如前所述，且被告2 人均為最底層之現場工作人
    員，在本案連續壁進行吊放鋼筋籠作業時，已在工地現場連
    續工作超過20小時，在災變後第一時間立即向上級報告，隨
    時奉命搶救，且家中經濟重擔亦分別靠被告2 人來負擔，因
    此本院認所宣告之刑，以暫不執行為適當，而被告行為後，
    刑法第74條關於緩刑之規定，業於94年1 月7 日修正公布，
    自95年7 月1 日生效施行，依最高法院九十五年第八次刑事
    庭會議決議，犯罪在新法施行前，新法施行後，緩刑之宣告
    ，應依新法第74條之規定，故本件併依新修正之刑法第74
    條第1 項第1 款規定，諭知被告2 人各緩刑3 年，以勵自新
    。
據上論斷，應依刑事訴訟法第368 條，刑法第74條第1 項第1 款
，判決如主文。
本案經檢察官陳建年到庭執行職務。
中　　華　　民　　國　　96　　年　　5 　　月　　7 　　日
                  刑事第二庭    審判長法  官   林正雄
                                      法  官   陳啟造
                                      法  官   黃壽燕
以上正本證明與原本無異。
不得上訴。
中　　華　　民　　國　　96　　年　　5 　　月　　7 　　日
　　　　　　　　　　　　　　　　　　　書記官   梁雅華
附錄本判決論罪科刑法條：
中華民國刑法第215條
(業務上文書登載不實罪)
  從事業務之人，明知為不實之事項，而登載於其業務上作成
  之文書，足以生損害於公眾或他人者，處3年以下有期徒刑、
  拘役或500元以下罰金。
中華民國刑法第216條
(行使偽造變造或登載不實之文書罪)
  行使第210條至第215條之文書者，依偽造、變造文書或登載
  不實事項或使登載不實事項之規定處斷。
